Inventaris van het archief van het Bureau voor Zeeoorlogsschade van het Ministerie van Buitenlandse Zaken, 1919-1940
Nationaal Archief, Den Haag
Ministerie van Buitenlandse Zaken: Bureau Zeeoorlogsschade
BuZa / Zeeoorlogsschade
1919-1940
Z21084
4.00 meter; 102 inventarisnummers.
Normale geschreven, getypte en gedrukte documenten, geen bijzondere handschriften.
Nationaal Archief, Den Haag
Ministerie van Buitenlandse Zaken / Commissie voor Zeeoorlogsschade
Ministerie van Buitenlandse Zaken / Bureau voor Zeeoorlogsschade
Ministerie van Buitenlandse Zaken / Bureau belast met de Afwikkeling der zaken van het Bureau voor Zeeoorlogsschade
Na de Eerste Wereldoorlog besloot de Minister van Buitenlandse Zaken om te komen tot een regeling voor het registreren van schadeclaims door Nederlanders als gevolg van zeeoorlogsschade. Dit leidde in 1919 tot de oprichting van de Commissie en het Bureau voor Zeeoorlogsschade. Het archief bevat stukken betreffende de vergaderingen van de commissie. Verder onder meer een aantal rapporten van de commissie inzake vorderingen op voormalige oorlogvoerende mogendheden; Adviezen aan de Minister; Betaallijsten en kwitanties betreffende de uitkering van schadevergoeding; En registratiekaarten waarop aangetekend gegevens van schepen die schade hebben geleden, met daarbij de oorzaak en het land dat schade toebracht.
Archiefvorming
Geschiedenis van de archiefvormer
De Commissie en het Bureau voor Zeeoorlogsschade
Reeds tijdens de Eerste Wereldoorlog werd aangedrongen op de instelling van een commissie, die belast zou worden met de voorbereiding van de behandeling van de door de Nederlanders vanwege de zeeoorlog geleden schadeclaims.
Eerste pleitbezorger voor een dergelijke commissie was Prof. Mr. Dr. A.A.H. Struycken. Het pleidooi van Prof. Struycken werd ondersteund door een tweetal requesten. Het eerste request kwam tot stand op initiatief van het Tweede Kamerlid B. Nierstrasz in oktober 1916. Het tweede request, door Prof. Mr. W.C.P.A. Molengraaff en vijf anderen, vond plaats in november 1918.
Op 3 januari 1919 zegde de Minister van Buitenlandse Zaken stappen toe in de richting van rechtsherstel voor de neutrale handel; reeds was overleg gaande om te komen tot een regeling voor het registreren van de schadeclaims en het vastleggen van het bewijsmateriaal.
Bij besluit van de Minister van Buitenlandse Zaken van 1 november 1919 werden Commissie en Bureau voor Zeeoorlogsschade ingesteld.
De Commissie voor zeeoorlogsschade had tot taak het verzamelen van de schadeclaims en deze, vergezeld van een beredeneerd advies over hun rechtmatigheid, aan de regering voor te leggen.
De schadeclaims konden worden ingediend bij het Bureau voor Zeeoorlogsschade, dat onder toezicht van de commissie stond en tot taak had na onderzoek van de claims verslag uit te brengen aan de commissie. De directeur van het bureau was tevens sekretaris van de Commissie voor Zeeoorlogsschade.
Tot eerste voorzitter van de Commissie voor Zeeoorlogsschade werd benoemd Mr. B.C.J. Loder. Loder werd in december 1921 opgevolgd door de eerdergenoemde Prof. Mr. A.A.H. Struycken. Struycken was voorzitter tot zijn overlijden in augustus 1923 en werd opgevolgd door de heer H.G. Surie.
In juli 1924 was het concept-eindrapport van de commissie gereed. De twaalfde en laatste officiële vergadering van de Commissie voor Zeeoorlogsschade vond plaats op 28 november 1925. Formeel was daarmee een einde gekomen aan de werkzaamheden van de commissie, doch op verzoek van de Minister van Buitenlandse Zaken verklaarden de leden van de commissie zich bereid aan te blijven, zodat de Commissie voor Zeeoorlogsschade op informele basis bleef bestaan.
Het Bureau voor Zeeoorlogsschade was aanvankelijk gevestigd in Amsterdam. Mr. K. Jansma werd benoemd tot direkteur van het bureau. Uit bezuinigingsoverwegingen werd het Bureau voor Zeeoorlogsschade per 1 juli 1924 opgeheven. De werkzaamheden van het bureau werden in het vervolg verricht op het Ministerie van Buitenlandse Zaken zelf door een onder de Afdeling Juridische Zaken ressorterend bureau, dat afwisselend werd betiteld als "Bureau voor Zeeoorlogsschade" en "Bureau belast met de afwikkeling van de zaken van het Bureau Zeeoorlogsschade".
Het verschaffen van een precies beeld van de aktiviteiten en het wedervaren van het Bureau en vooral de (informele) Commissie Zeeoorlogsschade in de jaren na 1925 zou een meer gedegen en diepgaand onderzoek vereisen dan in het kader van het projekt "Versnelde Overdracht Archieven" mogelijk was. Zo blijft de vraag of- en wanneer commissie en bureau zijn opgeheven. Afgaande op de datering van de in het archief aangetroffen stukken hebben de werkzaamheden van in ieder geval het Bureau voor Zeeoorlogsschade zich vermoedelijk voortgezet tot het uitbreken van de Tweede Wereldoorlog in mei 1940.
Geschiedenis van het archiefbeheer
Het archief van het Bureau Zeeoorlogsschade is vermoedelijk in 1952 door een toenmalige medewerker van de Centrale Afdeling Post- en Archiefzaken de heer E. Fens voorzien van een voorlopige inventaris. (inv. nr. 102). Met het oog op de overdracht van het archief aan het Nationaal Archief in het kader van het project "Versnelde Overdracht Archieven", is deze voorlopige inventaris gecontroleerd, aangevuld en hier en daar gewijzigd. Tevens is de inventaris voorzien van een korte inleiding. Tijdens deze werkzaamheden heeft geen vernietiging van bescheiden plaatsgevonden.
Het archief is in 1987 door het Ministerie van Buitenlandse Zaken aan het Nationaal Archief overgedragen. Het archief van het bureau Zeeoorlogsschade beslaat thans 4 meter; 29 archiefdozen en 4 kaartenbakken.
Het archief is krachtens bepalingen van de Archiefwet overgebracht.
Juli 1987
J. Poulisse
APA/ST
Bronnen: Archief Bureau voor Zeeoorlogsschade, inv. nrs. 15, 31 en 33 A-dossiers van het Ministerie van Buitenlandse Zaken, dossier A-105
De verwerving van het archief
Het archief is krachtens bepalingen van de Archiefwet overgebracht.
2.05
Aanwijzingen voor de gebruiker
Openbaarheidsbeperkingen
Deels openbaar, deels beperkt openbaar (A).
Materiële beperkingen
Aanvraaginstructie
Openbare archiefstukken kunnen online worden aangevraagd en gereserveerd. U kunt dit ook via de terminals in de studiezaal van het Nationaal Archief doen. Om te kunnen reserveren dient u de volgende stappen te volgen:
U maakt een profiel aan op www.gahetna.nl, en logt vervolgens in
Via de archiefinventaris (alleen de beschrijvingen met rode nummers) selecteert u het gewenste archiefstuk door op de knop 'Reserveren' te klikken
In het volgende scherm geeft u aan op welke dag u het archiefstuk wilt inzien
Indien u zich bevindt in de studiezaal en een tafelnummer heeft ontvangen kunt u dit nummer vermelden. Als u geen tafelnummer heeft kunt u tafelnummer 777 laten staan
Vervolgens bevestigt u uw reservering door deze te versturen.
Verwant materiaal
Beschikbaarheid van kopieën
Beschrijving van de series en archiefbestanddelen
- Notulen vergaderingen van de Commissie voor Zeeoorlogsschade, 1919 - 1925; 1; 1 bundel
- Notulen vergaderingen sub-commissie A van de Commissie voor Zeeoorlogsschade, 1921 - 1924; 2; 1 bundel
- Notulen vergaderingen sub-commissie B van de Commissie voor Zeeoorlogsschade, 1922 - 1925; 3; 1 bundel
- Notulen vergaderingen algemene sub-commissie van de Commissie voor Zeeoorlogsschade; (gezamenlijke) sub-commissies A en B van de Commissie voor Zeeoorlogsschade; commissie verdeling Britse vergoedingen; commissie Suri, 1920 - 1933; 4; 1 bundel
- Agenda, met bijbehorende stukken, tweede vergadering van de Commissie voor Zeeoorlogsschade, 4 juni 1920; 5; 1 bundel
- Agenda, met bijbehorende stukken, derde vergadering van de Commissie voor Zeeoorlogsschade, 25 mei 1921; 6; 1 bundel
- Agenda, met bijbehorende stukken, vierde vergadering van de Commissie voor Zeeoorlogsschade, 5 januari 1922; 7; 1 bundel
- Agenda, met bijbehorende stukken, vijfde vergadering van de Commissie voor Zeeoorlogsschade, 9 november 1922; 8; 1 bundel.
- Agenda, met bijbehorende stukken, zesde vergadering van de Commissie voor Zeeoorlogsschade, 23 november 1922; 9; 1 bundel
- Agenda, met bijbehorende stukken, zevende vergadering van de Commissie voor Zeeoorlogsschade, 26 maart 1923; 10; 1 bundel
- Agenda, met bijbehorende stukken, achtste vergadering van de Commissie voor Zeeoorlogsschade, 12 januari 1923; 11; 1 bundel
- Agenda, met bijbehorende stukken, negende vergadering van de Commissie voor Zeeoorlogschade, 30 april 1924; 12; 1 bundel
- Agenda, met bijbehorende stukken, tiende vergadering van de Commissie voor Zeeoorlogsschade, 26 juni 1924; 13; 1 bundel
- Agenda, met bijbehorende stukken, elfde vergadering van de Commissie voor Zeeoorlogsschade, 4 april 1925; 14; 1 bundel
- Agenda, met bijbehorende stukken, laatste vergadering van de Commissie voor Zeeoorlogsschade, 25 november 1925; 15; 1 bundel
  De datum van deze vergadering was eerst vastgesteld op 31 oktober 1925
- Agenda, met bijbehorende stukken, vergadering sub-commissie A van de Commissie voor Zeeoorlogsschade, 16 november 1923; 16; 1 bundel
- Angenda, met bijbehorende stukken, vergadering sub-commissie A van de Commissie voor Zeeoorlog schade, 11 april 1924; 17; 1 bundel
- Agenda, met bijbehorende stukken, vergadering sub-commissie A van de Commissie voor Zeeoorlogsschade, 21 juni 1924; 18; 1 bundel
- Agenda, met bijbehorende stukken, vergadering sub-commissie A van de Commissie voor Zeeoorlogsschade, 29 november 1924; 19; 1 bundel
- Agenda, met bijbehorende stukken, vergadering sub-commissie A en B van de Commissie voor Zeeoorlogsschade, 14 maart 1925; 20; 1 bundel
- Agenda, met bijbehorende stukken, vergadering Commissie Verdeling Britse Vergoedingen, 9 augustus 1929; 21; 1 bundel
- Agenda, met bijbehorende stukken, vergadering Commissie Suri, 29 juli 1932; 22; 1 bundel
- Agenda, met bijbehorende stukken, vergadering Commissie Suri, 1 mei 1933; 23; 1 bundel
- Agenda, met bijbehorende stukken, vergadering sub-commissie B van de Commissie voor Zeeoorlogsschade, 9 november 1922; 24; 1 bundel
- Agenda, met bijbehorende stukken, vergadering sub-commissie B van de Commissie voor Zeeoorlogsschade, 13 maart 1923; 25; 1 bundel
- Agenda, met bijbehorende stukken, vergadering sub-commissie B van de commissie voor Zeeoorlogsschade, 12 januari 1924; 26; 1 bundel
- Agenda, met bijbehorende stukken, vergadering sub-commissie B van de Commissie voor Zeeoorlogsschade, 22 april 1924; 27; 1 bundel
- Agenda, met bijbehorende stukken, vergadering sub-commissie B van de Commissie voor Zeeoorlogsschade, 14 juni 1924; 28; 1 bundel
- Agenda, met bijbehorende stukken, vergadering sub-commissie B van de Commissie voor Zeeoorlogsschade, 22 november 1924; 29; 1 bundel
- Agenda, met bijbehorende stukken, vergadering sub-commissie B van de commissie Zeeoorlogsschade, 14 maart 1925; 30; 1 bundel
- Stukken betreffende overzicht van de werkzaamheden van de commissie en het Bureau Zeeoorlogsschade tot 1 april 1921, 31; 3 stukken
- Stukken betreffende de werkzaamheden van de Commissie voor Zeeoorlogsschade, 1920; 32; 1 dossier
- Algemeen eindrapport van de Commissie voor Zeeoorlogsschade aan de Minister van Buitenlandse Zaken, 1922; 33; 1 deel
- Verslag besprekingen betreffende medewerking van de Vereniging "Zee- risicöbij verdeling van de vergoeding voor de personenschade, afschrift, 1932; 34; 1 stuk
- Advies van de Commissie voor Zeeoorlogsschade tot afwijzing van vorderingen gericht tegen het Duitse Rijk ter zake van het opbrengen van Nederlandse vissersvaartuigen naar Duitse havens, 1924; 35; 1 deel
- Rapport van de Commissie Surie, ingesteld met het oog op de verdeling van de Duitse vergoeding wegens oorlogsschade, 1932; 36; 1 omslag
- Stukken betreffende vorderingen tegen Duitsland en tegen het Verenigd Koninkrijk ter zake van mijnenschade, zonder datum; 37; 1 omslag
- Rapport van de Commissie voor Zeeoorlogsschade betreffende vorderingen, gericht tegen het Verenigd Koninkrijk wegens onvoldoende vergoeding voor inbeslaggenomen doch nadien niet verbeurd verklaarde goederen (met Franse vertaling), zonder datum; 38; 1 deel
- Stukken betreffende vorderingen, gericht tegen het Verenigd Koninkrijk wegens vasthouding van- en mijnenschade aan Nederlandse schepen, afschrift, 1927; 39; 1 omslag
- Stukken betreffende de vereniging van de door Britse regering aan de Nederlandse visserij toegekende vergoedingen, afschrift, 1929; 40; 1 bundel
- Stukken betreffende de Britse schadevergoeding. Briefwisseling van Bureau Oorlogsschade met de redersvereniging te Vlaardingen en IJmuiden, 1929; 41; 1 omslag
- Brieven van Bureau Oorlogsschade aan de Minister van Buitenlandse Zaken inzake de verdeling van Britse oorlogsschadevergoeding, concept, 1929; 42; 4 stukken
- Stukken betreffende regeling in het Verenigd Koninkrijk inzake de wettigverklaring van zekere oorlogshandelingen door de "Indemnity Bill an Act", 1920; 43; 1 dossier
- Kaart van de Noordzee met opgave van de plaatsen waar verankerde mijnen lagen, waarop Nederlandse schepen zijn gevaren in de jaren 1914-1916, op linnen, zonder datum; 44
- Circulaire- brief van de Visserij- inspectie betreffende in de Noordzee aanwezige mijnen, 1918; 45; 2 stukken
  Bijgevoegd een kaart van de Noordzee met aangegeven gevaarlijke gebieden voor vissersvaartuigen.
- Stukken betreffende taxatie van vissersvaartuigen door L.J. van Gelderen en Joh. Polderman, afschrift, 1932; 46; 2 stukken
- Besluiten van de Vereniging "Zee- risico" en de verzekeringsvereniging "Haringvisserij Onderlinge" inzake toekenning van uitkeringen aan nabestaande van omgekomen vissers, 1916-1918; 47; 1 omslag
- Betaallijsten, houdende definitieve bedragen eerste termijn Duitse schadevergoeding, 1932-1933; 48; 1 omslag
- Betaallijsten Duitse schadevergoedingen eerste termijn Visserij- casco's, 1933; 49; 1 omslag
- Lijst houdende de bedragen voor uitbetaling eerste termijn Duitse schadevergoeding aan reders te Vlaardingen en IJmuiden, 1933; 50; 1 stuk
- Betaallijsten eerste termijn Duitse oorlogsschadevergoeding, 1933; 51; 1 omslag
- Betaallijsten eerste en tweede termijn Duitse schadevergoeding, 1933; 52; 1 omslag
- Lijsten houdende de bedragen voor uitbetaling tweede termijn Duitse schadevergoeding aan reders, z.d.; 53; 1 omslag
- Betaallijsten tweede termijn Duitse schadevergoeding, 1933-1934; 54; 1 omslag
- Betaallijsten derde termijn Duitse schadevergoeding, zonder datum; 55; 1 omslag
- Betaallijsten derde en vierde termijn Duitse schadevergoeding, 1935; 56; 1 omslag
- Betaallijsten Duitse schadevergoeding voor niet- termijnen, 1933; 57; 1 omslag
- Stukken betreffende de uitbetaling van Duitse schadevergoeding aan makelaars, 1932-1936; 58; 1 omslag
- Lijsten houdende opgave Duitse schadevergoeding aan reders en assuradeurs, concept, 1933; 59; 1 omslag
- Stukken betreffende nog uit te betalen Duitse schadevergoedingen, 1937; 60; 1 dossier
- Betaallijsten nadere slotuitkering Duitse schadevergoeding, 1937-1940; 61; 1 omslag
- Stukken betreffende nadere slotuitkering Duitse schadevergoeding, 1938; 62; 1 omslag
- Stukken betreffende uitkeringen Duitse vergoeding wegens oorlogsschade, 1940; 63; 1 omslag
- Stukken betreffende de rekening- courant van het Bureau Zeeoorlogsschade bij de Nederlandse Bank, 1936-1940; 64; 1 omslag
- Kwitanties voor uitbetaalde Duitse schadevergoeding, afschrift, 1933-1934; 65; 1 omslag
- Kwitanties voor uitbetaalde Duitse schadevergoeding wegens land- en zeeoorlogsschade, 1933-1938; 66; 1 omslag
- Kwitanties voor uitbetaalde Duitse schadevergoeding tweede termijn, afschrift, 1933-1934; 67; 1 omslag
- Kwitanties voor uitbetaalde Duitse schadevergoeding derde termijn, afschrift, 1935-1936; 68; 1 omslag
- Kwitanties voor uitbetaalde Duitse schadevergoeding vierde termijn, afschrift, 1935-1936; 69; 1 omslag
- Kwitanties voor door Bureau Zeeoorlogsschade uitgekeerde Duitse schade vergoeding, 1933-1939; 70; 1 omslag
- Kwitanties voor uitbetaalde nadere Duitse schadevergoeding, afschrift, 1939; 71; 1 omslag
- Kwitanties van de Vereniging "Zee- Risico" voor uitbetaalde Duitse schadevergoeding, 1933-1940; 72-79; 8 omslag
  - 1933, 72
  - 1933-1934, 73
  - 1936, 74
  - 1936, 75
  - 1936, 76
  - 1936-1938, 77
  - 1939-1940, 78
  - 1939-1940, 79
- Kwitanties ontvangen van de Vereniging van Reders van Vissersvaartuigen te IJmuiden voor uitbetaalde Britse schadevergoeding, 1929; 80; 1 omslag
- Kwitanties voor uitbetaalde Britse schadevergoeding aan haringreders, 1929; 81; 1 omslag
- Kwitanties voor uitbetaalde Britse schadevergoeding aan haringreders, afschrift, 1929; 82; 1 omslag
- Kwitanties van de Vereniging "Zee- Risico voor uitbetaalde schadeloosstelling van de Britse regering, 1929-1932; 83; 1 omslag
- Tweede algemeen voorlopig rapport van het Bureau voor Zeeoorlogsschade aan de Commissie voor Zeeoorlogsschade omtrent personenschade, afschrift, 1921; 84; 1 stuk
- Advies van de Commissie voor Zeeoorlogsschade betreffende afwijzing vordering terzake van schade aan huizen als gevolg van mijnontpoffingen, 1926; 85; 1 stuk
- Adviezen en rapporten van de Commissie voor Zeeoorlogsschade aan de Minister van Buitenlandse Zaken inzake vorderingen wegens zeeoorlogsschade, nummers 1-231, 1922-1926; 86-89; 4 omslagen
  - nummer 1-49, 86
  - nummer 50-109, 87
  - nummer 110-199, 88
  - nummer 200-231, 89
- Stukken betreffende door de Commissie voor Zeeoorlogschade behandelde en soms afgewezen aanvragen om schadevergoeding, 1921-1926 en z.d.; 90-93; 4 omslagen
  - nrs. 9D. 18D1, 34D, 77D, 79D, 86D, 100D, 112D, 190D, 221D, 232D, 245D, 259D, 311D, 316D, 90
  - 47E, 72E, 76E, 77E, 133E, 135E, 138E, 188E, 262E1, 263E, 283E, 293E, 294E, 346E, 362E, 363E, 387E, 399E, 442E, 443E, 458E, 517E, 559E, 561E, 576E, 577E, 580E., 91
  - 1F, 5F, 6F, 8F, 92
  - Af te wijzen aanspraken i.v.m. torpedering "ss. Tubantia"., 93
- Registratiekaarten, waarop aangetekend naam en andere gegevens met betrekking tot het schip, oorzaak van de schade, men van belanghebbenden, nummer van de lijst, geordend op dossiernummer, 94-97; 4 omslagen
  - 1D - 398D (Duitsland), 94
  - 2E - 551E (Engeland), 95
  - 1F (Frankrijk), 96
  - 50M-267OM (Op Mijn), 97
- Naamkaarten, waarop vermeld naam, woonplaats, correspondentie-adres, naam van het schip, belang, dossiernummer en eventuele opmerkingen, alfabetisch geordend, 98-101; 4 kaartenbakken
  - A-D, 98
  - E-J, 99
  - K-O, 100
  - P-Ti, 101
    Tj t/m Z ontbreekt.
- Voorlopige inventaris van het archief van het Bureau voor Zeeoorlogsschade, vervaardigd door de heer E. Fens, 1952; 102